臺灣苗栗地方法院民事判決　　　　　　　90年度重訴字第29號
原　　　告　　戊○○
訴訟代理人　　魏早炳律師
　　　　　　　陳恩民律師
　　　　　　　魏翠亭律師
共同複代理人　李克欣律師
被　　　告　　己○○
　　　　　　　寅○○
上　二　人
訴訟代理人　　丑○○
被　　　告　　辛○○
　　　　　　　壬○○
　　　　　　　癸○○
　　　　　　　丁○○
　　　　　　　乙○○
　　　　　　　甲○○
上　三　人
訴訟代理人　　彭亭燕律師
被　　　告　　卯○○
　　　　　　　　　　　　 樓
　　　　　　　庚○○
　　　　　　　丙○○○
　　　　　　　　　　　　 號
　　　　 　　 辰○○○
　　　　　　　陳茂樑
　　　　　　　子○○○
上列當事人間請求分割共有物事件，本院於民國94年8 月22日言
詞辯論終結，判決如左：
    主    文
原告與被告癸○○、壬○○、辛○○、乙○○、寅○○共有坐落
苗栗縣西湖鄉○○○段一六七五地號，地目林，面積零點七六六
七公頃土地，應依如附圖一所示乙案分割：（Ａ１）部分面積零
點五一一一公頃分歸被告寅○○取得，（Ａ２）部分面積零點零
一八三公頃分歸被告辛○○取得，（Ａ３）部分面積零點零一八
三公頃分歸被告壬○○取得，（Ａ４）部分面積零點零一八三公
頃分歸被告癸○○取得，（Ａ５）部分面積零點一二七七公頃分
歸原告取得，（Ａ６）部分面積零點零七三零公頃分歸被告乙○○取得。
原告與被告癸○○、壬○○、辛○○、丁○○、寅○○共有坐落
苗栗縣西湖鄉○○○段一六七五之一地號，地目林，面積零點七
六六七公頃土地，應依附圖二所示方案分割：（Ｂ１）部分面積
零點七三零公頃分歸被告癸○○取得，（Ｂ２）部分面積零點零
七三零公頃分歸被告壬○○取得，（Ｂ３）部分面積零點零七三
零公頃分歸被告辛○○取得，（Ｂ４）部分面積零點零一二七八
公頃分歸被告寅○○取得，（Ｂ５）部分面積零點一二七八公頃
分歸原告取得，（Ｂ６）部分面積零點零二九二一公頃分歸被告
丁○○取得。
被告己○○、卯○○、庚○○、丙○○○、辰○○○、陳茂樑、
子○○○應就被繼承人陳萬元所有如附表三所示之土地九筆及附
表四所示坐落苗栗縣西湖鄉○○段九八七地號，地目林，面積零
點二五零二公頃土地，應有部分各為三分之一之土地，辦理繼承
登記。
原告與被告癸○○、壬○○、辛○○、丁○○、己○○、卯○○
、庚○○、丙○○○、辰○○○、陳茂樑、子○○○共有如附表
三所示之土地，應依下列方式合併分割：（一）一六四五地號，
面積一點四三零九公頃。一六四五之一地號，面積零點七八六八
公頃。一六七二地號，面積零點一七八零公頃。一六七六地號，
如附圖三丙案所示（Ｃ１）部分，面積零點二四六六公頃。一六
七六之六地號，面積一點零二五四公頃，均分歸原告取得。（二
）一六七六之三地號，面積一點二三六七公頃。一六七六地號，
如附圖三丙案所示（Ｃ２）部分，面積零點一七八零公頃。一六
七六之四地號，如附圖四所示（Ｄ１）部分，面積二點二五二二
公頃，分歸被告己○○、卯○○、庚○○、丙○○○、辰○○○
、陳茂樑、子○○○共同取得，並保持公同共有。（三）一六七
六地號，如附圖三丙案所示（Ｃ３）部分，面積零點五二四零公
頃分歸被告辛○○取得。（四）一六七六地號，如附圖三丙案所
示（Ｃ４）部分，面積零點五二四零公頃分歸被告壬○○取得。
（五）一六七六地號，如附圖三丙案所示（Ｃ５）部分，面積零
點五二四零公頃分歸被告癸○○取得。（六）一六七六地號，如
附圖三丙案所示（Ｃ６）部分，面積一點八六六二公頃。一六七
六之一地號，面積零點零八六三公頃。一六七六之二地號，面積
零點零五零四公頃。一六七六之四地號，如附圖四所示（Ｄ２）
部分，面積零點零九二九公頃，均分歸被告丁○○取得。
原告與被告癸○○、壬○○、辛○○、丁○○、己○○、卯○○
、庚○○、丙○○○、辰○○○、陳茂樑、子○○○共有坐落苗
栗縣西湖鄉○○段九八七地號，地目林，面積零點二五零二公頃
土地應依如附圖五所示方案分割：（Ｅ１）部分，面積零點零四
七七公頃分歸被告丁○○取得，（Ｅ２）部分，面積零點零八三
四公頃分歸原告取得，（Ｅ３）部分，面積零點零八三四公頃分
歸被告己○○、卯○○、庚○○、丙○○○、辰○○○、陳茂樑
、子○○○共同取得，並保持公同共有，（Ｅ４）部分，面積零
點零一一九公頃分歸被告辛○○取得，（Ｅ５）部分，面積零點
零一一九公頃分歸被告壬○○取得，（Ｅ６）部分面積零點零一
一九公頃分歸被告癸○○取得。
訴訟費用由兩造依附表五所示比例負擔。
    事    實
甲、原告方面：
一、聲明：如主文所示之土地准予分割。
二、陳述：
（一）坐落苗栗縣西湖鄉○○○段1675地號，地目林，面積0.76
      67公頃土地，為原告與被告辛○○、壬○○、癸○○、乙○○、寅○○共有，應有部分如附表一所示。同段1675之
      1 地號，地目林，面積0.7667公頃土地，為原告與被告辛○○、壬○○、癸○○、丁○○、寅○○共有，應有部分
      如附表二所示。另附表三即同段1645地號，地目林，面積
      1. 4309 公頃，同段1645之1 地號，地目林，面積0.7868
      公頃，同段1672地號，地目林，面積0.1780公頃，同段
      1676 地 號，地目林，面積3.8628公頃，同段1676之1 地
      號，地目旱，面積0.0863公頃，同段1676之2 地號，地目
      旱，面積0.05 04 公頃，同段1676之3 地號，地目林，面
      積1.2376公頃，同段1676之4 地號，地目林，面積2.3451
      公頃，1676之6 地號地號，地目林，面積1.0254公頃，合
      計九筆土地，則為原告與被告辛○○、壬○○、癸○○、
      丁○○及訴外人陳萬元共有，應有部分如附表三所示。又
      坐落苗栗縣西湖鄉○○段987 地號土地，地目林，面積0.
      2502公頃土地，亦為原告與被告為原告與被告辛○○、壬○○、癸○○、丁○○及訴外人陳萬元共有，應有部分如
      附表四所示。又陳萬元已死亡，繼承人為被告己○○、卯
      ○○、庚○○、丙○○○、辰○○○、陳茂樑、子○○○
      共七人，均尚未就陳萬元所有之上開土地辦理繼承登記。
      又系爭土地並無不能分割之情形，且兩造間亦無不能分割
      之約定，惟因共有人及共有土地繁多，難以達成分割之協
      議，為此請求陳萬元之繼承人即被告己○○、卯○○、庚○○、丙○○○、辰○○○、陳茂樑、子○○○就陳萬元
      所有附表三、四所示土地，應有部分均為三分之一，辦理
      繼承登記，並依民法第824 條第2 項之規定訴請裁判分割
      系爭土地。
（二）附表三所示之土地均相毗鄰，且共有人及應有部分均相同
      ，故原告主張附表三所示之土地應予合併分割。又本件訴
      請分割之土地除系爭1676之6 地號上有原告之建物，另系
      爭1675、1675之1 地號上有被告辛○○、壬○○、癸○○
      及被告寅○○之雞舍、羊舍使用外，其餘之土地均為林木
      叢生之地，為維持兩造建物使用之現狀及耕作之便利，主
      張附表一、附表二、附表三除1676地號外之8 筆土地，以
      及附表四之土地均採如主文所示之分割方案。至1676地號
      土地，原告主張依附圖三之乙案所示方法分割，即1676地
      號土地北側分割出30公尺寬之範圍予被告丁○○，即足供
      其使用。
三、證據：提出土地登記簿謄本、地籍圖謄本、陳萬元之繼承系
    統表及記承人之戶籍謄本，並聲請本院勘驗現場。
乙、被告方面：
（甲）被告卯○○、庚○○、丙○○○、辰○○○、陳茂樑、子
      ○○○部分：被告未於言詞辯論期日到場，亦未提出書狀
      作任何聲明或陳述。
（乙）被告己○○、寅○○、辛○○、壬○○、癸○○、丁○○
      、乙○○部分：
一、聲明：同意分割。
二、陳述：
（一）被告己○○部分：1676地號被告己○○同意採附圖三丙案
      所示方法分割，其餘均同意原告所主張之分割方案。
（二）被告寅○○部分：被告寅○○於1675、1675之1 地號上種
      植龍眼樹、文旦樹、相思樹，並築有雞舍、羊舍、農舍等
      9 間及水塔、晒穀場、羊群60隻，經濟價值約新台幣2,00
      0,000 元，被告寅○○希望維持使用現狀，故主張1675地
      號土地應依如附圖一甲案或乙案之方式分割，倘如依附圖
      二之方式分割，則被告辛○○、壬○○、癸○○三兄弟分
      得之Ａ２、Ａ３、Ａ４部分即被告寅○○之羊舍、雞舍所
      在位置，故被告寅○○不同意附圖二之分割方案。且被告
      辛○○等三兄弟亦有意願將1675地號其等所分得之部分再
      賣給被告寅○○，故1675地號應採被告寅○○主張之方案
      。
（三）被告辛○○、壬○○、癸○○部分：被告辛○○等三人為
      兄弟，故希望分得之土地能毗鄰。又被告辛○○等三人於
      1675、1675之1 地號土地種植龍眼樹、相思樹、文旦樹，
      且於前開土地上開闢菜園、農舍、雞舍，為維持使用現狀
      ，被告辛○○等三人主張1675地號應依附圖二之方式分割
      ，倘如依被告寅○○所主張附圖一甲案或乙案方式分割，
      則被告辛○○等之雞舍、羊舍恐將拆除。
（四）被告乙○○部分：1675地號同意如附圖一所示之分割方案
      。
（五）被告丁○○部分：就附表二、四之土地，均同意原告所主
      張之分割方案。又因1676地號之周圍土地即同段1644 之3
      、1644之1 、1677、1677之1 、1677之2 、1677之3 等地
      號土地均為被告丁○○或被告之友人所有，故1676地號被
      告丁○○主張應依附圖三丙案之方案分割，即被告丁○○
      取得1676地號土地北側土地以連接前開周圍土地便利合併
      運用。又系爭土地為非都市土地，有關土地之開發，須依
      內政部依據區域計畫法第15條之2 第2 項訂定之非都市土
      地開發審議作業規範為之。內政部訂頒之非都市土地開發
      審議作業規範總編第14條規定：「基地土地形狀應完整連
      接，如位於山坡地該連接部分最小寬度不得少於50公尺，
      位於平地不得少於30公尺，以利整理規劃開發及水土保持
      計畫。被告之前開土地為山坡地，申請土地開發案時，依
      前開規定連接部分不得小於50公尺，因此就1676地號土地
      ，被告丁○○主張依附圖三丙案分割，將1676地號北側分
      割出50公尺寬之部分分歸被告丁○○取得。
三、證據：提出土地登記謄本及非都市土地開發審議作業規範。
    理  　由
一、本件被告寅○○、辛○○、壬○○、癸○○、卯○○、庚○○、丙○○○、辰○○○、陳茂樑、子○○○、己○○未於
    最後言詞辯論期日到場，核無民事訴訟法第386 條所列各款
    情形，爰依原告聲請，由其一造辯論而為判決。
二、查原告主張系爭1675地號，地目林，面積0.7667公頃土地，
    為原告與被告辛○○、壬○○、癸○○、乙○○、寅○○共
    有，應有部分如附表一所示。同段1675之1 地號，地目林，
    面積0.7667公頃土地，為原告與被告辛○○、壬○○、癸○○、丁○○、寅○○共有，應有部分如附表二所示。另同段
    1645地號，地目林，面積1. 4309 公頃，同段1645之1 地號
    ，地目林，面積0.7868公頃，同段1672地號，地目林，面積
    0.1780公頃，同段1676地號，地目林，面積3.8628公頃，同
    段1676之1 地號，地目旱，面積0.0863公頃，同段1676 之2
    地號，地目旱，面積0.0504公頃，同段1676之3 地號，地目
    林，面積1.2376公頃，同段1676之4 地號，地目林，面積
    2.3451公頃，1676之6 地號地號，地目林，面積1.0254公頃
    ，合計九筆土地，則為原告與被告辛○○、壬○○、癸○○
    、丁○○及訴外人陳萬元共有，應有部分如附表三所示。又
    系爭987 地號土地，地目林，面積0.2502公頃土地，亦為原
    告與被告為原告與被告辛○○、壬○○、癸○○、丁○○及
    訴外人陳萬元共有，應有部分如附表四所示。又陳萬元已死
    亡，繼承人為被告己○○、卯○○、庚○○、丙○○○、辰
    ○○○、陳茂樑、子○○○共7 人，均尚未就陳萬元所有之
    上開土地辦理繼承登記。兩造共有系爭土地均無不能分割之
    情形，兩造間亦無不能分割之約定，惟因土地及共有人繁多
    ，共有人意見分歧，難以達成分割之協議之事實，業據其提
    出土地登記謄本、地籍圖謄本、陳萬元之繼承系統表及繼承
    人之戶籍謄本為證，且為被告己○○、寅○○、辛○○、壬○○、癸○○、丁○○、乙○○所不爭，另被告卯○○、庚○○、丙○○○、辰○○○、陳茂樑、子○○○既未到場爭
    執，亦未提出書狀作任何聲明或陳述，自堪信原告之主張為
    真實。
二、按因繼承、強制執行、公用徵收或法院之判決，於登記前已
    取得不動產物權者，非經登記，不得處分其物權，民法第75
    9 條定有明文。本件附表三、四土地之共有人之一陳萬元已
    死亡，其繼承人即被告己○○、卯○○、庚○○、丙○○○
    、辰○○○、陳茂樑、子○○○均因繼承關係取得黃阿鳳之
    應有部分，惟迄未辦理繼承登記，是原告起訴請求其等均就
    前開土地陳萬元應有部分三分之一先辦理繼承登記後再判決
　　分割，核屬有據，應予准許。
三、按各共有人得隨時請求分割共有物，但因物之使用目的不能
    分割或契約訂有不分割之期限者，不在此限；分割之方法，
    不能協議決定者，法院得依任何共有人之聲請，命為分配，
    民法第823 條第1 項、第824 條第2 項分別定有明文。查兩
    造就系爭土地並無不分割之約定，系爭土地亦無不能分割之
    情事，從而，原告訴請分割系爭土地，為有理由，應予准許
    。
四、按繼承人有數人時，在分割遺產前，各繼承人對於遺產全部
    為公同共有，民法第1151條定有明文。是故各繼承人雖按其
    應繼分繼承全部遺產，但於分割遺產前，就遺產之公同共有
    物並無所謂應有部分之比例存在。經查，被告己○○、卯○○、庚○○、丙○○○、辰○○○、陳茂樑、子○○○就其
    等被繼承人陳萬元所遺財產既尚未辦理分割，依前開民法第
    1151條規定，其等就繼承取得附表三、附表四之土地之應有
    部分三分之一自仍成立公同共有關係，自應就本件分割後之
    特定部分遺產維持公同共有關係。次按共有人因共有物分割
    之方法不能協議決定，而提起分割共有物之訴，應由法院依
    民法第824 條命為適當之分配；又共有物分割之方法，法院
    應斟酌當事人之聲明，共有物之性質，共有人之意願、利害
    關係、經濟效用及全體共有人之利益等公平決定，並不受當
    事人主張之拘束，法院為顧及全體共有人所得利用之價值等
    情形，本有自由裁量之權。經查，系爭1676之1 地號土地，
    有原告使用之房屋、晒穀場、空地及倉庫，1676及1675 之1
    地號土地，有被告辛○○、壬○○、癸○○使用之雞舍，及
    其等所種植之柚子樹、龍眼樹、相思樹，及被告寅○○使用
    之雞舍、羊舍及晒穀場，另有一東西向水泥道路橫跨
    1675、1675之1 、1676等地號土地，此外系爭土地其餘部分
    均為雜木林之坡地，交通不便等情，業經本院至現場勘驗並
    囑託苗栗縣銅鑼地政事務所派員測量屬實，並製有勘驗筆錄
    、現場圖及現場照片可參。本院審酌：
（一）附表二即1675之1 地號，兩造均同意以原告所主張如附圖
      二所示方案為分割，爰依兩造共有人之意願，將該土地分
      割如主文第2 項所示。
（二）附表一即1675地號，原告陳明願取得附圖一所示Ａ５部分
      ，被告丁○○陳明願取得附圖一所示Ａ６部分，另1675地
      號土地如附圖一Ａ１部分之北側有被告寅○○及其兄弟丑
      ○○所使用之羊寮及穀場，如卷附之91年4 月25日複丈成
      果圖所示之Ａ、Ｂ、Ｄ部分，面積分別為93、65、176 平
      方公尺，且目前仍作養羊使用，故有維持其使用現狀之利
      益，是本院認應採如附圖一乙案分割，除維持被告寅○○
      前開使用現狀外，亦使被告辛○○、壬○○、癸○○所分
      得之Ａ２、Ａ３、Ａ４部分得與毗鄰1675之1 地號其等三
      人所分得之部分相連接，以便合併利用。至被告辛○○、
      壬○○、癸○○雖主張其等亦有羊寮、農舍於1675地號上
      ，即卷附之91年4 月25日複丈成果圖所示之Ｃ、Ｅ部分，
      惟該Ｃ部分之羊寮僅有被告辛○○使用，面積僅為40平方
      公尺，另Ｅ部分面積155 平方公尺為倒塌農舍，已不堪使
      用，有該複丈成果圖為憑，據此足認被告辛○○就此部分
      之使用價值較低。且倘若採取被告辛○○、壬○○、癸○○所主張如附圖二所示方案分割，則被告寅○○之農舍、
      羊寮、穀場均須拆除。再者，被告辛○○三人所分得之土
      地橫阻於被告寅○○所分得土地之中間，亦有礙於土地利
      用之完整性。綜上所述，本院認1675地號仍以如附圖一乙
      案所示方案分割，較能兼顧共有人之利益，爰將該土地分
      割如主文第1 項所示。
（三）附表三所示之土地9 筆相毗鄰，共有人及應有部分相同，
      兩造均陳明同意就此部分土地合併分配，爰將此部分之土
      地予以合併分割。被告丁○○主張1676地號之周圍土地即
      同段1644之3、1644 之1 、1677、1677之1 、1677之2 、
      1677之3 等地號土地均為被告或被告之友人所有。且依內
      政部訂頒之非都市土地開發審議作業規範總編第14條規定
      ：「基地土地形狀應完整連接，如位於山坡地該連接部分
      最小寬度不得少於50公尺，位於平地不得少於30公尺，以
      利整理規劃開發及水土保持計畫」，而被告之前開土地為
      山坡地，申請土地開發案時，連接部分不得小於50公尺等
      情，業據其提出土地登記謄本及非都市土地開發審議作業
      規範為證，是為使被告丁○○所分得之土地得以與其毗鄰
      之土地連接，並得依前開法令申請開發土地，俾使地盡其
      利，系爭1676地號確以如附圖三丙案分割，即在1676地號
      北側保留50公尺寬度之範圍分配予丁○○，最能符合其利
      益。又依此方案分割，各共有人所分得之土地形狀均較趨
      方整，且被告癸○○、己○○等人，亦均同意採此方案分
      割，另查，該分割方案對於原告亦無特別不利益之情事，
      ，足見採附圖三丙案分割，使多數共有人均蒙其利。原告
      雖主張採附圖三乙案分割，即僅在1676地號土地北側保留
      30公尺之寬度，惟原告並未敘明採附圖三乙案有何具體利
      益，且採此方案，將使被告丁○○分配之土地無法依法申
      請開發，據此足認原告主張之乙案並不足採。綜上所述，
      本院認1676地號採附圖三丙案之方式分割較能顧及共有人
      之利益，並使土地發揮利用價值。另附表三除1676地號外
      之八筆土地，兩造均同意依原告所主張如主文第4 項所示
      之分割方案，爰將附表三之土地分割如主文第4 項所示。
（四）附表四即系爭987 地號，兩造均同意以原告所主張如附圖
      六所示之方案為分割，爰依兩造共有人之意願，將該土地
      分割如主文第5 項所示。
五、又分割共有物糾紛，核其性質，兩造本可互換地位，則原告
    提起本訴雖依法有據，然被告之應訴又為法律規定所不得不
    然，其抗辯自為伸張或防衛權利所必要，本院認應由兩造依
    比例分擔訴訟費用較為允恰，爰依職權判決如主文第6項所
　　示。
六、據上論結，本件原告之訴為有理由，依民事訴訟法第第385
    條第1 項前段、第78條、第80條之1 、第85條第1 項但書、
    第2 項，判決如主文。
中　　華　　民　　國　　94　　年　　8 　　月　　23　　日
                  民事庭法　官　曾明玉
以上正本係照原本作成。
如對本判決上訴，須於判決送達後20日內向本院提出上訴狀。
                        書記官　劉依緹
中　　華　　民　　國　　94　　年　　8 　　月　　23　　日
